臺灣高等法院民事判決　　九十年度家上字第三二九號
　　上　訴　人　甲○○
　　　　　　　　乙○○
右當事人間離婚等事件，兩造分別對於中華民國九十年十月十九日臺灣臺北地方法院
九十年度婚字第二八六號第一審判決提起上訴，本院判決如左：
    主    文
原判決廢棄。
准上訴人甲○○與乙○○離婚。
乙○○之上訴駁回。
第一、二審訴訟費用由上訴人乙○○負擔。
    事　　實
甲、上訴人即被上訴人甲○○方面：
壹、聲明：
    上訴聲明：
一、原審判決不利於上訴人部分廢棄。
二、右廢棄部分，請准上訴人與乙○○離婚。
三、第一、二審之訴訟費用由乙○○負擔。
    答辯聲明：駁回乙○○之上訴。
貳、陳述：除與原判決記載相同者外，補稱：
一、兩造所生之子陳俊龍於七十二年赴美留學，至二十五歲其在矽谷擔任半導體工程
    師止，均由甲○○供應一切費用，而陳俊龍最需家人陪伴之青少年階段早已過去
    ，乙○○現仍稱「前往協助其生活」，乃屬天大謊言，實則係其盜賣伊之財產赴
    美未歸，而其返台時間亦未讓甲○○知悉，遑論履行同居義務，原審所為認定殊
    屬率斷。
二、由上證一乙○○之傳真信函內容所述，可知乙○○除絕情寡義外，亦明確表明其
    返回台灣皆住萬大路，並未與伊同居，其不願履行同居之決意益於言表，且乙○
    ○自八十年二月九日至八十五年十二月二日間返台居留期間，除未讓甲○○知悉
    外，其八十五年以後迄今皆未回台，豈可認有不履行同居之正當理由，故原審判
    決有背人倫，實不足採。
三、乙○○如期待維持婚姻，何以不見其到庭說明或試圖挽回，反而委任無關之第三
    人律師到庭強烈作不實之誣衊並攻擊上訴人之人格，益證乙○○根本不欲維持婚
    姻。
四、裁判離婚要件之認定業已大幅放寬，此乃世界趨勢，行政院九十年十一月八日通
    過之修正案，亦明定夫妻不繼續共同生活五年以上者，任何一方均得向法院提起
    離婚之訴。本件雙方分居已逾十年，法院尚不允離婚，實無實益，且與立法潮流
    相違，況上訴人業已告訴乙○○侵占，而乙○○又已自訴誣控上訴人偽造文書，
    如此婚姻還能正常維繫嗎？
五、乙○○惡意侵占鉅款在前，惡言傳真在後，更捏造事實誣告上訴人甲○○偽造文
    書，而於整篇惡意誣陷謾罵之辯論狀尾段卻又濃情蜜意地表示「有情有義小冤家
    」等語，更見其惡質行徑前後矛盾，兩面手法彰彰甚明，甚者，母親喪禮，亦未
    出席，為人媳者如此行徑，益證乙○○根本不欲維持婚姻，事理灼然。
參、證據：除第一審所提出者外，補提傳真函、剪報、入出境日期證明書、稅捐稽徵
    處松山分處簡便行文表、甲種診斷證明書、死亡證書等影本為證。
乙、上訴人即被上訴人乙○○方面：
壹、聲明：
    上訴聲明
一、原判決不利於上訴人部分（命上訴人履行同居部分）廢棄。
二、右廢棄部分，甲○○在第一審之訴駁回。
三、第一、二審訴訟費用由甲○○負擔。
　　答辯聲明：
一、請求判決駁回甲○○之上訴。
二、上訴費用由甲○○負擔。
貳、陳述：除與原判決記載相同者外，補稱：
一、乙○○於民國八十年間赴美依親子，照顧在紐約讀書之兒子陳俊龍，學費也由乙
    ○○支付。兩造為了子女學業、職業與前途，加以甲○○家庭暴力習慣未改變以
    前，容許夫妻分居兩地，亦是甲○○所同意。八十三年兒子陳俊龍畢業後，也是
    與乙○○同住。此之家庭型態，與很多台灣人為子女學業，就業、創業、經營商
    業及國際貿易，家庭成員散居國內外者之家庭關係相同。依歷年入出境紀錄，乙
    ○○每年數次返台，甲○○亦常補助在美家庭之生活費、學費、旅費，甲○○十
    年來均認同此種狀態，雙方已有此合意，互相瞭解並認同此一家庭婚姻狀態，才
    能不影響家庭關係與婚姻關係，甲○○無打破現有關係之正當理由。
二、甲○○提出乙○○傳真二件，主張乙○○已表明絕不同居之意，並承認其回台北
    皆住萬大路而非與上訴人同居等語，惟甲○○因故意或重大過失，未於第一審程
    序提出該傳真二件，依民事訴訟法第四百四十七條集中審理主義之規定，應駁回
    其於二審所提出之新攻擊或防禦方法。
三、前開傳真信函固提到：「我永遠不會回台灣定居的」等語，惟乃夫妻吵架之言，
    有口無心，並不影響兩造既存婚姻與家庭關係，況兩造之子女皆在美國，甲○○
    亦可來美團聚，又甲○○現住在乙○○所購買之民生東路房屋，並收取乙○○所
    有房屋租金，不定期補助乙○○在美國一家之生活費等支出，雖兩造尚有民事訴
    訟，亦不足為離婚之理由，待股市復甦，一旦事過境遷，仍是一家和樂。
四、乙○○九十七年七月二十二日之傳真函，雖曾說：一位命理師說我顴骨高，殺夫
    不用刀，我雖然不想殺甲○○你，但你可能因為我的報復而破產等語，惟乙○○
    僅因甲○○一再用陳報假住址、盜刻印章、截收乙○○開庭通知等犯罪手法，暗
    中興訟奪產，切斷乙○○經濟財產，所以用該傳真函嚇退他奪產之歹念而已，並
    未提起告訴或檢舉逃漏稅等，自無須受苛責。
參、證據：除第一審所提出者外，補提判決書、確定證明書、民事通知書、審理單、
    書狀、不起訴書、電匯回條、傳真、告發函等影本為證。
    理  由
一、本件上訴人甲○○起訴主張兩造前於五十七年間結婚，初尚和睦，詎乙○○竟自
    七十九年間起即隻身前往美國，迄今已逾十年，期間均不履行同居義務，顯有惡
    意遺棄之行為且在繼續狀態中。又兩造分居已逾十年，夫妻感情淡薄，縱不構成
    惡意遺棄，亦屬有難以維持婚姻關係之重大事由，爰依民法第一千零五十二條第
    一項第五款及同條第二項之規定，先位聲明求為判決准兩造離婚。如法院不准許
　　離婚，則備位聲明請求判決乙○○應與甲○○履行同居義務等語。（原審判決乙
　　○○應與甲○○履行同居之義務，而駁回甲○○先位聲明離婚之請求，兩造各就
　　敗訴部分提起上訴。) 上訴人乙○○則以：伊遠赴美國與兩造之子陳俊龍同住，
　　係為照顧其學業及生活，並無惡意遺棄甲○○之意思，伊始終願意返台與甲○○
　　同居，惟甲○○自八十六年起即一再對伊名下之房屋提起更名登記之訴訟，甲○
　　○恐伊返家搜集訴訟資料，故而拒絕伊返家，伊有拒絕履行同居之正當理由等語
　　資為抗辯。
二、按「夫妻之一方，以惡意遺棄他方在繼續狀態中，他方得向法院請求離婚。」固
    為民法第一千零五十二條第一項第五款所明定。惟所謂「惡意遺棄」係指夫或妻
    無正當理由，不盡同居或支付家庭生活費用之義務而言。不僅須有違背同居義務
    之客觀事實，並須有拒絕同居之主觀情事而言（最高法院三十九年台上字第四一
    五號、四十年台上字第九一號判例參照）。本件甲○○以乙○○惡意遺棄為由主
    張離婚，無非以乙○○自七十九年間即隻身前往美國生活，迄今十餘年未曾返家
    ，其無正當理由而不履行夫妻同居之義務，顯係惡意遺棄且在繼續狀態中為其依
    據，並提出乙○○之入出境日期證明書為證。經查乙○○對於其長期居住美國之
    事實固不爭執，然否認有惡意遺棄之意思，並以前詞置辯。經查乙○○確實自七
    十九年五月二十六日出境前往美國，其間分別於八十年二月九日至二十三日（十
    四日）、八十年五月三十日至六月十五日（十七日）、八十年七月十一日至七月
    二十二日（十二日）、八十一年一月二十五日至八十一年五月六日（一Ｏ三日）
    、八十二年三月二十八日至十二月十一日（二五九日）、八十二年十二月二十九
    日至八十三年九月十八日（二六四日）、八十三年九月二十六日至十月十二日（
    十七日）、八十三年十月十五日至八十四年六月十二日（二四Ｏ日）、八十四年
    六月十八日至八十五年十二月二十日（一年又一八六日）曾經返台居留，有其入
    出境紀錄表在卷為憑，足見乙○○返台次數頻繁，在台期間非短，甲○○指稱「
    其隻身前往美國，即將甲○○棄置台灣，迄今已十年，拒不回國同居。」等情，
    顯非事實，而兩造之子陳俊龍自七十九年起即赴美求學，並取得博士學位，在美
    期間均與乙○○同住一處，為甲○○所不爭執，是以乙○○抗辯伊之所以赴美與
    其子陳俊龍同住，係為照顧其子之學業及生活，主觀上並無惡意遺棄之意思，堪
    可採信，從而，甲○○以乙○○惡意遺棄為由，依民法第一千零五十二條第一項
    第五款之規定請求判決離婚，於法尚有未合。
三、惟查民法親屬編於七十四年修正後，於第一千零五十二條增列第二項離婚事由之
    概括規定，准「有前項以外之重大事由，難以維持婚姻者，夫妻之一方得請求離
    婚」，其目的在使夫妻請求裁判離婚之事由較富彈性，是夫妻間發生之情事，苟
    足使婚姻難以維持，即無不准依該條第二項訴離婚之理。」查乙○○自七十九年
    遠赴美國後，十餘年來與甲○○聚少離多，雙方為財產之分配爭執不斷，甚至對
    簿公堂，為兩造所不否認，並有民事判決書多件在卷為憑，其間乙○○於八十五
    年十月二十二日致甲○○之傳真函謂：「：：我是永遠不會回台灣去定居的，就
    是在美國當乞丐也強過回台灣去下地獄：：我下輩子再也不可能和你這樣的仇人
    在同一屋簷下過生活了：：不要以為我會回去，這世上我沒有任何仇人，只有一
    個那就是你：：」、「我還那句老話，最好是雙方同意離婚，否則我會要面臨把
    所有財產往法院報的困難：：你同意我離得，加州法律只要一方提出，絕對可以
    離(叫無過失離婚)你不同意我也離得成，因此請你考慮要採取什麼態度，為了保
    有你的面子，我答應只在美國離，我保證不在台灣辦登記：：當然如果你堅持不
    同意簽字，使我要採更繁複的步驟，那我也會回台灣去登記 (拿美國判決回台登
    記) 」、「我命很硬，尤其是顴骨高，殺夫不用刀：：你可能因我的報復而破產
    ，那不是比殺了你更讓你受不了嗎？：：你相信命理家之言嗎？但你不相信，否
    則你將長期活恐懼，不死也難：：」等語  (見本院卷第十三頁至第十五頁)，而
    乙○○對於上開傳真函形式上之真正復不爭執，由上開傳真函字裡行間顯示，兩
    造間恩斷情絕，形同路人，乙○○離婚之決意甚堅，甚至將甲○○視為平生唯一
    之仇人，似此情形，兩造間之婚姻殊難想像何能維持？參以兩造間分居已逾十年
    ，自八十六年起為財產之爭訟從未間斷，應認兩造間有難以維持婚姻之重大事由
    ，從而，甲○○依民法第一千零五十三條第二項之規定訴請離婚，即屬正當，應
    予准許。
四、甲○○先位聲明請求判決離婚，既經准許，則兩造間無婚姻關係之存在，即無履
    行同居之問題，故而甲○○備位聲明，請求判命乙○○履行同居義務，即無審酌
    之必要。原審就先位聲明離婚之訴，為甲○○敗訴之判決，尚有未洽。甲○○上
    訴意旨指摘原判決不當，求予廢棄改判，為有理由。爰由本院予以廢棄改判，如
    主文第二項所示。至乙○○針對後位聲明履行同居敗訴部分提起上訴，主張伊有
    拒絕履行同居之正當事由，因兩造之婚姻既不存在，亦無審酌其可否拒絕履行同
　　居之必要，且原審就准履行同居部分之判決，亦經本院併予廢棄，其上訴自屬無
　　理由，應予駁回。
五、本件事證已明確，兩造其餘攻擊防禦方法，與判決結果不生影響，無庸逐一審酌
    。
六、據上論結，本件甲○○之上訴為有理由，乙○○之上訴無理由，依民事訴訟法第
    第四百四十九條第一項、第四百五十條、第七十八條，判決如主文。
中　　　華　　　民　　　國　　九十一　　年　　　六　　　月　　十　九　　日
　　　　　　　　　　　　　　　　　民事第三庭
                              　　　　審判長法　官　張　宗　權
                              　　　　　　　法　官　吳　秀　美
                            　　　　　　　　法　官　陳　永　昌
右正本係照原本作成。
如不服本判決，應於收受送達後二十日內向本院提出上訴書狀，其未表明上訴理由者
，應於提出上訴後二十日內向本院補提理由書狀（均須按他造當事人之人數附繕本）
上訴時應提出委任律師或具有律師資格之人之委任狀；委任有律師資格者，另應附具
律師及格證書及釋明委任人與受任人有民事訴訟法第四百六十六條之一第一項但書或
第二項（詳附註）所定關係之釋明文書影本。
中　　　華　　　民　　　國　　九十一　　年　　　六　　　月　　二十一　　日
　　　　　　　　　　　　　　　　　　        書記官　張　淑　芬
附註：
民事訴訟法第四百六十六條之一（第一項、第二項）：
對於第二審判決上訴，上訴人應委任律師為訴訟代理人。但上訴人或其法定代理人具
有律師資格者，不在此限。
上訴人之配偶、三親等內之血親、二親等內之姻親，或上訴人為法人、中央或地方機
關時，其所屬專任人員具有律師資格並經法院認為適當者，亦得為第三審訴訟代理人
。
